【裁判字號】    97,易,328
【裁判日期】    970620
【裁判案由】    詐欺
【裁判全文】
臺灣臺北地方法院刑事判決               97年度易字第328號
公  訴  人  臺灣臺北地方法院檢察署檢察官
被      告  乙○○
上列被告因詐欺案件，經檢察官聲請簡易判決處刑（97年度偵續
(一)字第1 號），本院認不宜簡易判決處刑（97年度簡字第317 號
），改依通常訴訟程序審理並判決如下：
    主  文
乙○○無罪。
    理  由
一、聲請簡易判決處刑意旨略以：被告乙○○於民國95年間因偽
    造文書、詐欺案件，經法院判處有期徒刑5 月確定，96年4
    月24日易科罰金執行完畢，明知自己無資力，仍以先購地再
    貸款之方式，來支應所需之金錢，遂於94年3 月23日，以新
    臺幣（下同）1,521 萬3 千元之代價，向郭清瑞購買坐落於
    臺南縣柳營鄉果毅後第3511等地號之土地，並交付無法兌現
    之票號：CK0000000 號、發票人豪北有限公司、發票日94年
    6 月20日、面額200 萬元之支票，以支付定金，嗣郭清瑞因
    乙○○未依約支付該定金，而未辦理移轉登記。詎乙○○竟
    意圖為自己不法之所有，於94年4 月間，在臺北市信義區○
    ○○路415 巷174 號1 樓住處，向丙○○佯稱：伊因購買前
    述土地，急需借款以支付該定金45萬元云云，並交付無法兌
    現之發票人緯致企業有限公司（下稱緯致企業公司）、票號
    ：AD0000000 號、發票日為94年7 月30日、面額38萬元、付
    款人為國泰世華商業股份有限公司（下稱國泰世華銀行）館
    前分行之支票，用以清償該借款，致丙○○陷於錯誤，陸續
    於同年4 月28日、同年5 月12日及同年5 月16日，各將10萬
    元、10萬元及25萬元交與乙○○，乙○○卻未用以支付上揭
    定金，且於清償期屆至後只清償7 萬元，該支票亦因拒絕往
    來戶及存款不足而退票。綜上，因認被告涉犯刑法第339 條
    第1 項之詐欺取財罪嫌等語。
二、按犯罪事實應依證據認定之，無證據不得推定其犯罪事實；
    而不能證明被告犯罪者，應諭知無罪之判決，刑事訴訟法第
    154條第2項、第301條第1項分別定有明文。又事實之認定，
    應憑證據，如未能發現相當證據，或證據不足以證明，自不
    能以推測或擬制之方法，為裁判基礎；且認定犯罪事實所憑
    之證據，雖不以直接證據為限，間接證據亦包括在內，然而
    無論直接證據或間接證據，其為訴訟上之證明，須於通常一
    般之人均不致有所懷疑，而得確信其為真實之程度者，始得
    據為有罪之認定，倘其證明尚未達到此一程度，而有合理之
    懷疑存在而無從使事實審法院得有罪之確信時，即應由法院
    為諭知被告無罪之判決，亦經最高法院40年台上字第86號、
    76年度台上字第4986號著有判例意旨可資參照。再按刑法第
    339 條第1 項詐欺罪之成立，以意圖為自己或第三人不法所
    有，以詐術使人將本人或第三人之物交付為要件。所謂以詐
    術使人交付，必須被詐欺人因其詐術而陷於錯誤，若其所用
    方法，不能認為詐術，亦不致使人陷於錯誤，即不構成該罪
    ，最高法院46年度台上字第260 號亦著有判例意旨可資參照
    。是以，如債務人未依債務本旨履行給付者，依一般社會經
    驗而言，原因非一，其因不可歸責之事由無法給付，或因合
    法主張抗辯事由而拒絕給付，甚至債之關係成立後，始行惡
    意遲延給付，皆有可能，非必出於自始無意給付之詐欺犯罪
    一端，即尚難以單純債務不履行之狀態，即推定其自始即有
    不法所有之意圖，且係施用詐術，而逕認應以詐欺罪責相繩
    。
三、本件公訴意旨認被告涉犯詐欺取財罪嫌，無非係以被告自承
    有向告訴人調借款項、被害人張溢洋與證人郭清瑞、許世權
    之證述，以及不動產賣賣契約書、土地登記謄本、支票與退
    票理由單、法務部票據信用資訊連結作業查詢明細表等件資
    為論據。而經本院訊問後，被告坦承確有向被害人張溢洋調
    借款項，迄今仍未全部歸還等情，惟堅詞否認有何公訴意旨
    所指之犯行，辯稱：伊與被害人係男女朋友關係，被害人曾
    在伊住處借住數月之久，且伊透過許世權向郭清瑞買地時，
    雙方確實有簽立不動產買賣契約書，被害人亦曾與伊南下看
    土地數次，伊有交付30萬元現金及200 萬元支票，現金是直
    接交給介紹人許世權，因與地主間之貸款方案沒有談攏，才
    不讓地主兌現該支票，伊曾先後償還被害人5 、6 萬元之款
    項，係因後來二人關係交惡，兼以被害人均未給付借住房屋
    數月期間之費用，伊才迄未償還所欠款項，伊並無施用詐術
    使被害人陷於錯誤之詐欺情事等語。
四、經查：
  (一)被告曾透過案外人許世權之仲介，與案外人郭清瑞於94年3
    月23日簽立不動產買賣契約書，由被告購買郭清瑞所有坐落
    於臺南縣柳營鄉果毅後第3511等地號之土地，並交付無法票
    號：CK0000000 號、發票人豪北有限公司、發票日94年6 月
    20日、面額200 萬元之支票作為該筆土地買賣之訂金，嗣因
    同年6 月20日前述支票經提示後遭退票，該筆交易並未完成
    ，94年底該不動產已經由被告介紹轉售他人等情，業據證人
    郭清瑞於偵訊時多次證述明確（95年度偵字第11114 號偵卷
    第109 頁、96年度偵緝字第1044號偵卷第28頁、96年度偵續
    字第602 號偵卷第12頁），並有不動產（土地建物）買賣契
    約書、支票及退票理由單、土地登記謄本等件附卷可稽（95
    年度偵字第11114 號偵卷第56-59 、112-147 頁）。而證人
    許世權於偵訊時亦證述：其等於簽約當時，就曾照會彰化銀
    行內湖分行，行員表示該支票之票信有問題，因被告表示之
    後會拿現金來換票，故先接受該支票，約於94年12月間確實
    有收到被告所交付之20萬元現金作為利息，且被告在接洽期
    間常跑台南與郭清瑞拿土地權狀及委託書向錢莊借錢等語（
    95年度偵字第11114 號偵卷第110 頁、96年度偵緝字第1044
    號偵卷第26、28頁）。綜此，被告既曾向證人郭清瑞表示欲
    買前述坐落於臺南縣柳營鄉果毅村之土地，並已簽訂買賣契
    約，事後並曾交付20萬元之款項，則被告向告訴人表示因購
    地需要款項等語，即與施用詐術有間。
  (二)證人即與被害人、被告二人曾有往來之朋友甲○○，業於本
    院審理時證稱：94年5 、6 月第一次認識而前去找被害人時
    ，是前往被告位於臺北市○○○路之住處，因為被害人在該
    住處內很自在，伊以為是被害人之住家，事後才知道該住處
    是被告所有，被害人曾告知伊與被告間有發生性關係，約於
    94年7 、8 月間才聽被告說二人發生糾紛，被告要將被害人
    趕走，被害人即告知以後可以約在其之前仍在裝潢之永和住
    處等語（本院卷第58-60 頁）；而證人即被告之友陳雪兒於
    本院審理時亦證稱曾聽聞被告告知伊與被害人係男女朋友關
    係，二人曾駕車前往伊位於永和之住處等語（本院卷第46、
    47頁）。又被害人於本院審理時雖證稱與被告並非男女朋友
    關係，亦不否認曾因永和住家裝潢之問題，暫住於被告家中
    數月之久（本院卷第42、45頁）。綜此，被害人與被告既非
    親非故，卻可暫住被告家中達數月之久，且被告確曾簽約有
    意購買郭清瑞所有坐落於臺南縣柳營鄉果毅後第3511等地號
    之土地，亦已如前所述，則被害人是否因被告施用詐術而陷
    於錯誤，始借款與被告，即非無疑。
  (三)被害人於第一次偵訊時供稱：被告告知台南有一塊土地可以
    投資，伊即分三次交付45萬元與被告，當作定金與支付仲介
    之費用，購買後可以搭蓋建築物再出售，獲利可達一倍以上
    ，必須等到前述條件成就以後，伊才有辦法獲利，被告曾交
    付1 張38萬元之客票，伊也有與被告一起去台南看過土地，
    因為被告開給地主之200 萬元支票退票，所以伊知道這筆投
    資無法成交，才把支票拿去兌現而退票等語（95年度偵字第
    11114 號偵卷第53、54頁），於本院審理時亦證稱曾與被告
    前往台南看過該筆土地2 次（本院卷第44頁）。而依被害人
    所提出被告交付之發票人緯致企業公司、票號：AD0000000
    號、發票日為94年7 月30日、面額38萬元、付款人為國泰世
    華銀行之支票影本暨退票理由單影本各1 張（95年度偵字第
    11114 號偵卷第20頁），顯示被告所交付之支票發票日確為
    94年7 月30日。綜此，被害人既曾與被告前往台南看過該筆
    土地，且該支票發票日為94年7 月30日，而非借款後一星期
    ，則被害人於偵訊及本院審理時所證稱：「我不知道土地的
    事，也沒有加倍的意思，而且我跟他說只借一個星期，所以
    我當天就軋票」等語（96年度偵續字第602 號偵卷第13頁）
    、「（問：關於買台南土地，被告如何跟你說的？）答：當
    初被告說要買一塊土地，土地的事情我不懂... 我跟被告聲
    明借給被告的錢一星期要還我，被告弄一張支票，向我聲明
    說：向我借這筆錢，有這張支票擔保，怕什麼... （問：那
    張38萬元的支票，何時交付給你？）答：於94年5 月16日交
    付給我，當天我就向銀行提示。」等語（本院卷第43頁），
    即與事實不符。
  (四)被告所交付發票人為緯致企業公司之系爭支票，經被害人提
    示後，雖於94年8 月1 日退票，惟依法務部票據信用資訊連
    結作業系統之查詢明細表（95年度偵字第11114 號卷第81頁
    以下），緯致企業公司及其負責人陳志達之個人支票存款帳
    戶係於94年6 月20日起始有退票之紀錄，顯見在被告交付系
    爭支票與被害人之時，緯致企業公司尚無退票之情形，則被
    告收受他人所交付之客票，用以作為向被害人借款之擔保之
    用，即難稱有故意詐騙之情形。又被告已前後清償被害人7
    萬元之款項，此為被害人所自承，而被害人曾借住被告家中
    達數月之久，亦已如前所述，則被告辯稱：被害人均未給付
    借住房屋數月期間之費用，雙方應就此加以結算，伊才同意
    償還積欠被害人之款項等情，即非全然無據。
  (五)綜此，被害人與被告既係朋友，則彼此間具有一定程度之信
    賴關係，且借款後被告復交付支票供作擔保及借款憑證，與
    通常民間借貸方式無異，難認被告有何施用詐術或被害人有
    何陷於錯誤之情事，核與詐欺罪之構成要件有間。又被害人
    事前既已知悉該筆款項係交由被告作為土地投資款，自應知
    悉從事投資行為本應承擔一定之風險，尚難僅因被害人一味
    聽從他人誇炫豐厚之獲利，貿然參與投資，事後未能取回借
    款，即遽指係遭他人訛詐。況該筆土地交易確實未能完成，
    已如前述，被告事後陸續還款，亦經被害人自陳在卷，益徵
    被告主觀上無詐騙之意圖甚明。至被告借款後所交付供擔保
    用之支票雖遭退票，惟因被告交付支票予被害人係借款後之
    行為，且據被害人所供述情節觀之，被告交付此支票僅供擔
    保之用，顯係作為債權憑證之意，本無讓被害人提示支票之
    意思，縱事後被告並未依約拿現金將票換回，亦僅為民事債
    務不履行之問題，尚難遽認被告有施用詐術之行為。
五、綜上所述，本件純屬債務不履行之民事糾葛，核與刑法詐欺
    取財罪之構成要件有間，要難遽以詐欺罪責相繩，而公訴人
    所舉之證據，亦無法證明被告確有詐欺取財之犯行。本院對
    於卷內訴訟資料經逐一剖析，參互審酌，尚無從獲得有罪之
    心證，參照前開法律規定及判例意旨所示，應諭知被告無罪
    之判決，以示慎斷。
據上論斷，應依刑事訴訟法第301條第1項，判決如主文。
本案經檢察官高怡修到庭執行職務。
中    華    民    國    97    年    6     月    20    日
                  刑事第六庭  審判長法  官  周占春
                                    法  官  林晏如
                                    法  官  林孟皇
本正本證明與原本無異。
如不服本判決，應於判決送達後10日內向本院提出上訴狀（應抄
附繕本）。告訴人或被害人如對於本判決不服者，應具備理由請
求檢察官上訴，其上訴期間之計算係以檢察官收受判決正本之日
期為準。
                                    書記官  宋德華
中    華    民    國    97    年    6     月    20    日


司法院資訊處製作；財團法人民間司法改革基金會備份。
